【裁判字號】    96,勞簡上,12
【裁判日期】    970111
【裁判案由】    給付資遣費
【裁判全文】
臺灣臺中地方法院民事判決    96年度勞簡上字第12號
上  訴  人  丙○○
訴訟代理人  戊○○
被上訴人    福偉工業股份有限公司
法定代理人  甲○○
訴訟代理人  楊盤江    律師
上列當事人間請求給付資遣費事件，上訴人對於中華民國
96年2月15日臺灣臺中地方法院臺中簡易庭95年中勞簡字第74號
第一審判決提起上訴，本院判決如下：
    主    文
上訴駁回。
第二審訴訟費用新臺幣捌仟壹佰元由上訴人負擔。
    事實及理由
壹、兩造訴之聲明：
一、上訴人方面：請求廢棄原判決，並判命被上訴人給付上訴人
    新台幣（下同）495030元及自民國95年9月22日起至清償日
    止，按年利率5%計算之利息。
二、被上訴人方面：請求駁回上訴人之上訴。
貳、事實摘要：
一、上訴人起訴主張：
    伊自71年10月30日起，受僱於被上訴人，從事採購及會計工
    作，雖曾於74年10月2日離職，惟其後被上訴人因欠缺採購
    及會計人手，乃以離職前之年資合併連續計算為條件，請求
    上訴人返回被上訴人部門任職，上訴人遂於78年7月l日繼續
    為被上訴人所僱用。嗣被上訴人於91年間將上訴人轉調至業
    務部門，復於95年1月1日將上訴人轉調至生管課，負責現場
    出貨事宜。詎上訴人甫接任新職半年，被上訴人竟又於95年
    7月l日發布人事令，將上訴人轉調至品管課擔任品檢員，然
    因新職務之工作場所充斥粉塵及噪音震動，遠非上訴人之年
    齡、體力及技術所能勝任，被上訴人顯係欲以迂迴方式迫使
    年資較深之員工自請離職，以避免支付退休金或資遣費，其
    調職除顯已違反勞動契約之約定外，既非企業經營之所需，
    亦非上訴人體力及技術所能勝任，更屬對勞動條件之不利變
    更，已違反內政部（74）台內勞字第328433號函所揭示之「
    調動5原則」。上訴人乃先後於95年7月7日、12日及27日3度
    以書面向被上訴人請求終止勞動契約，並依法給付資遣費，
    均未獲被上訴人回應，上訴人再向台中縣政府勞工局申請調
    解，亦仍無結果。而上訴人受僱於被上訴人之年資，自71年
    10 月30日起至74年10月2日止，計2年1l月又4天（第1段年
    資）；自78年7月l日起至95年7月31日止，計17年l月（第2
    段年資），上開年資應予合併計算共20年又4天，而上訴人
    於94 年7月l日勞工退休金條例施行時，選擇自當日起依新
    制計算年資，依該條例第ll條第l項規定，於94年6月30日以
    前之舊制年資應予保留，其資遣費依勞動基準法第17條計算
    ，故依舊制保留之年資共18年ll月又4天，應以19年計，是
    被上訴人應發給l9個月平均工資之資遣費；上訴人自94年7
    月l日起至95年7月31日止共l年1月之新制年資，依該條例第
    l2條第l項規定，每滿1年發給2分之1個月平均工資，未滿1
    年按比例計算，因之，被上訴人應發給24分之13個月平均工
    資之資遣費，是將保留舊制年資與新制施行後之年資合計，
    被上訴人共應發給19又24分之13個月平均工資之資遣費，而
    上訴人之平均工資為25332元，故被上訴人應支付上訴人資
    遣費49503 0元（元以下四捨五入），爰依勞動基準法第14
    條第4項準用同法第17條之規定提起本件訴訟。並聲明：被
    上訴人應給付上訴人495030元，及自日起至清償日止，按年
    息百分之5計算之利息。並陳明願供擔保，請准宣告假執行
    。
二、被上訴人則以：兩造間並無簽訂書面之勞動契約，亦未就勞
    動條件、工作性質、場所等為約定，而被上訴人公司因多年
    來均呈現虧損，為使公司能永續經營，需人員作多方面之訓
    練與歷練，以便彼此支援，乃於95年7月1日調動公司人員之
    職務，將上訴人由生管課調至品管課任品檢員，以因應被上
    訴人公司生管課與品管課人力得以互相支援之需要，實屬經
    營之所需。又生管課與品管課之辦公室僅隔一走道，且上訴
    人薪資及其他勞動條件並無不利益之變更，上訴人所稱工作
    環境充斥粉塵、噪音及震動云云，與事實不符。再者，品管
    課之品檢員其工作性質為公司生產之成品檢查管理，而生管
    課係管理公司成品出貨及進料業務，兩者為相類似性質之工
    作，因之，被上訴人調動上訴人任品管課品檢員之職務，為
    上訴人之體能及技術所能勝任，是被上訴人調動上訴人之職
    務並無勞動基準法第14條第1項第6款之情形。又縱認被上訴
    人確有違反勞動契約或勞工法令之情事，惟依勞動基準法第
    14條第2項之規定，勞工欲以雇主有勞動基準法第14條第1項
    第6款規定情形終止勞動契約者，必須於知悉日起30日內對
    雇主終止契約，而非請求雇主對其終止契約，然上訴人先後
    於95年7月7日、12日及27日致被上訴人公司之書面，均係要
    求被上訴人以資遣方式資遣上訴人，亦即請求被上訴人對其
    終止契約，並非上訴人對被上訴人終止契約，而被上訴人未
    依其請求終止雙方勞動契約後，上訴人仍繼續至被上訴人工
    廠上班至95年9月18日，上訴人未到班時，並向被上訴人以
    特休假方式辦理請假，且繼續支領95年7、8、9月之薪資，
    足證在上訴人起訴前，其從未對被上訴人終止兩造間之勞動
    契約，則兩造間勞動契約繼續存在，迄至上訴人起訴時顯已
    逾30日，依勞動基準法第14條第2項規定，亦不得對被上訴
    人終止契約，是上訴人自不得向被上訴人請求資遣費。另上
    訴人於74年10月2日自被上訴人公司離職後，先後前往其他
    公司任職。雖被上訴人公司前經理陳雄義於離職後出具證明
    書，證明曾承認上訴人離職期間之年資，惟陳雄義並無權代
    理被上訴人承認上訴人離職期間之年資。此外，上訴人所提
    之95年7 月27日之書面資料，為上訴人所填寫及繕打，其上
    明載「到職日期78年7月4日」，「服務年資17年l月」，「
    特別假（78. 7.4~ 95.7.31）=17年，（全年21天-已休14天
    ）=餘7天」，並無承認其74年10月3日前年資之記載，是上
    訴人主張其第1次任職年資自71年10月30日起至74年10月2日
    止應合併計算年資云云，亦顯屬無據等語，資為抗辯。
參、原審則以：
    上訴人所指其3度請求被上訴人予以資遣之書面資料內容，
    上訴人僅一再表明因被上訴人廠務工作職務調動，所調動之
    工作性質、場所、技術及體能，非其本人所能勝任，請求被
    上訴人負責人能以資遣方式資遣，並無向被上訴人為終止契
    約之意思表示；且被上訴人未依上訴人之請求予以資遣後，
    上訴人並仍繼續至被告工廠上班至95年9月18日止，未到班
    時係向被上訴人以特休假方式辦理請假，並向被上訴人按月
    支領薪資等情，此有被上訴人所提出之95年7月至9月上訴人
    薪資資料單、考勤表及員工請假卡等件為證，且為上訴人所
    不否認，依此，益徵上訴人上開所為3次請求被告予以資遣
    ，顯非係對被上訴人表示終止兩造間之勞動契約至明。蓋如
    確為終止契約之意思表示，上訴人何須3度為之？且於請求
    資遣遭被上訴人拒絕後，卻仍繼續至被上訴人工廠上班2月
    餘非短之時間，並按月向被上訴人領取薪資？且於不到班時
    ，尚向被上訴人公司主管辦理請假手續？足認上訴人在起訴
    前，並未依規定在30日除斥期間內，向被上訴人為終止兩造
    間勞動契約之意思表示，堪以認定。則上訴人嗣遲至95年9
    月19日始以存證信函向被上訴人為終止勞動契約之意思表示
    ，有該存證信函附卷可稽，核已逾該30日除斥期間。是上訴
    人所稱：伊所為上開3次請求被上訴人予以資遣時，均含有
    終止兩造勞動契約之意思表示云云，自難採信。又無論學說
    及實務上對於勞工行使勞動基準法第14條第1項所定之終止
    權逾除斥期間規定時，其終止權之行使是否有效，有不同之
    看法，或認為並不發生終止之效力，或認為仍生終止勞動關
    係之效果。然對於行使契約終止權逾除斥期間規定時，均不
    發生勞工得向雇主請求發給資遣費之效果，則均持肯定之見
    解，認上訴人之請求於法無據，予以駁回。
肆、本件經兩造協議簡化爭點如下：
一、上訴人主張依勞動基準法第14條第1項第6款終止兩造間勞動
    契約是否有理由？
二、上訴人依前項理由終止兩造間勞動契約，是否已逾勞動基準
    法第14條第2項30日除斥期間而不得請求給付預告期間工資
    及資遣費？
三、上訴人主張被上訴人主管已於民國95年7月27日在請示單上
    批示將上訴人解僱，是否符合勞動基準法第11條第5款終止
    勞動契約？
四、上訴人是否因被上訴人終止勞動契約，而得依勞動基準法第
    17條請求給付預告期間工資及資遣費？
五、若上訴人依法得請求預告期間工資及資遣費，其金額為若干
    ？
伍、本院得心證之理由：
一、按有左列情形之一者，勞工得不經預告終止契約：…六、雇
    主違反勞動契約或勞工法令，致有損害勞工權益之虞者。勞
    動基準法第14條第1項第6款定有明文。次按勞動基準法施行
    細則第7條第1款規定，工作場所及應從事之工作有關事項應
    於勞動契約中由勞資雙方自行約定，故其變更亦應由雙方自
    行商議決定。如雇主確有調動勞工工作必要，應依下列原則
    辦理：基於企業經營上所必需；不得違反勞動契約；對勞工
    薪資及其他勞動條件，未作不利之變更；調動後工作與原有
    工作性質為其體能及技術所可勝任；調動工作地點過遠，雇
    主應予以必要之協助（即所謂「雇主調動勞工工作五項原則
    」）。另外也有認為調職有無其他不當之動機或目的，勞工
    所受之不利益是否超出社會一般人所能忍受之程度，也是判
    斷雇主之調職命令有無權利濫用之標準。
二、本件首應認定者，厥為被上訴人於95年7月1日發布人事命令
    將上訴人由生管課調品管課擔任品檢員，是否違反上開調動
    原則，係屬違反勞動契約或勞工法令之行為？亦即上訴人終
    勞動契約是否符合勞動基準法第14條第1項之6款之規定？
三、惟查，本院至現場履勘，發現被上訴人工廠雖可粗略分為品
    管部門及生管部門，惟區隔尚非明顯，工廠中之噪音、震動
    ，無論位於何區，均可清楚感受。是以上訴人主張調動後工
    作環境有甚大改變一節，尚非可採。至於上訴人主張調動後
    之工作（品檢員）為其體能及技術所難以勝任一節，本院96
    年8月30日在工廠現場詢問正在從事品檢工作之證人丁○○
    （36年9月14日生），證人雖已年近60歲，仍證稱足以勝任
    此一工作，且證稱品檢時如遇有較重之物品，難以翻動檢查
    有無瑕疵（即品檢員之主要工作）時，主管會找別人幫忙。
    另一同樣從事品檢工作之證人乙○○（44年12月25日生），
    亦到庭證稱：「…本來是（在）生管（課），後來轉到品管
    （課），公司說有些部門要合併。」、「最近4、五年才做
    這個（品檢）工作。現在53歲，…重的話主管會找人幫忙。
    （很重的物品）數量不多。大部分都是自己就可以拿得動。
    …作得已經很習慣了。」（詳見本院96年11月21日準備程序
    筆錄），反觀上訴人為51年5月23日生，於被上訴人發布調
    動命令時，年僅44歲，且上訴人訴訟代理人亦自承並無特殊
    疾病，只有胃腸不好（見本院96年8月30日勘驗筆錄第7頁）
    ，竟自稱無法勝任，實難置信。再者，上訴人主張如調至品
    管課，需擔任巡檢員（需在廠區內巡迴檢查成品及半成品）
    工作，廠區高溫令人難以忍受一節，被上訴人否認會派上訴
    人擔任巡檢工作，上訴人則從未就職，故其主張僅係片面臆
    測，尚難憑採，況工廠現場之高溫作業區，均劃有管制線，
    巡檢員僅需在離高溫機器相當距離之位置，檢查生產線上之
    成品或半成品，經受命法官實地體驗，在此一離高溫機器相
    當距離之位置上站立，且毋庸長時間停留狀況下，尚難認係
    一般人所難以忍受之高溫。綜上所述，被上訴人此一命令，
    並無違反上開五原則中「調動後工作與原有工作性質為其體
    能及技術所可勝任」此一原則，且為企業經營所需〔被上訴
    人工廠規模不大，且細分工作為品（質）管理及生（產）管
    理，亦無必要〕，兩造間又無關於工作地點、內容之約定，
    是以被上訴人將上訴人由生管課調動至品管課，於上開五原
    則均無違背，應堪認定。
四、上訴人徒憑其主觀臆測，認為調動後之工作為其所不能勝任
    ，尚非足取。是原審駁回其訴，理由雖與本院不同，但結論
    並無二致，上訴人上訴仍執陳詞指摘原判決違法、不當，求
    予廢棄改判，為無理由，應予駁回其上訴。
五、因上訴人終止勞動契約是否於法有據此一爭點為其餘爭點之
    前提要件，關於此一爭點，本院之認定既如前述，則就其餘
    爭點已無必要一一論述，併此敘明之。
陸、據上論結，本件上訴為無理由，依民事訴訟法第436條之1第
    3項、第449條第2項、第78條，判決如主文。
中    華    民    國    97    年    1     月    11    日
                  民事第三庭  審判長法  官    林洲富
                                    法  官    劉正中
                                    法  官    曹宗鼎
上正本係照原本作成
不得上訴。
中    華    民    國    97    年    1     月    11    日
                                    書記官    黃聖心


司法院資訊處製作；財團法人民間司法改革基金會備份。
